【裁判字號】    97,簡,366
【裁判日期】    971031
【裁判案由】    菸酒管理法
【裁判全文】
臺北高等行政法院判決
                                       97年度簡字第366號
原      告  甲○○
被      告  臺北市政府
代  表  人  乙○○（市長）
上列當事人間因菸酒管理法事件，原告不服財政部中華民國97年
4月10日台財訴字第09600515570號（案號：第00000000）訴願決
定，提起行政訴訟。本院判決如下：
    主  文
原告之訴駁回。
訴訟費用由原告負擔。
    事  實  及  理  由
一、本件原告因不服被告裁處罰鍰新台幣(下同)15萬元之處分，
    而提起本件撤銷訴訟，因其爭執之罰鍰金額未逾20萬元，依
    行政訴訟法第229 條第1 項第2 款、第2 項規定及司法院92
    年9 月17日(92 ) 院台廳行一字第23681 號令，應適用簡易
    訴訟程序，爰不經言詞辯論，逕為判決，合先敘明。
二、事實概要：被告以臺北縣政府警察局海山分局( 下稱海山分
    局) 依檢舉於96年9 月18日，在臺北市○○區○○街51號原
    告所經營之303 檳榔店之營業場所開放式玻璃櫥架上，查獲
    陳列販售PALL MALL 菸品5 包，已逾有效期限，且原告前於
    96年1 月16日經被告菸酒聯合查緝小組會同臺北縣政府警察
    局土城分局員警查獲販售逾期之555 菸品5 包，經被告以96
    年1 月23日府財菸字第09630079000 號裁處書按第1 次違規
    從輕並減輕核處25,000元罰鍰，並沒入逾期菸品在案，本次
    96年9 月18日為第2 次經查獲，爰依菸酒管理法第31條第2
    項、56條第1 項第9 款、第58條、菸酒查緝及檢舉案件處理
    作業要點第45 點 第10款規定，以96年11月6 日府財菸字第
    0960670700號裁處書( 下稱原處分) ，處原告15萬元罰鍰，
    並沒入該違規菸品5 包。原告不服，提起訴願經決定駁回後
    ，遂提起本件行政訴訟。
三、原告起訴主張：
    (一)查本件係海山分局2 名員警到原告店所稱查看有無非法菸
      品的云云，依當時其並不具備檢查之程序要件，惟原告自
      認無不法顧慮乃欣然同意任其蒐查，經搜遍全店，僅於店
      所最後方置物櫃中找出以菸盒裝置散包菸品「PALL MALL
      」5 包，指為已逾有效期日，則按該菸並未陳列，乃留置
      於後櫃中等待寄賣之菸商業務員回收，當時原告曾告以該
      菸係新星公司寄賣，屬他人之物，歉難供其帶回，該員警
      竟表示「只有5 包而已，沒事的頂多是沒入，就讓我們帶
      回去好交差」，原告亦認數量不多，縱使新星公司不認帳
      也損失不大而未堅持，詎該員警竟一面故作輕鬆與原告聊
      天，一面將盒內該5 包散菸自行取出擺設好位置拍照，而
      誆稱這樣表示來源正當…等語，原告不疑有他而任其擺佈
      ，詎料最後竟被落入販賣逾有效期日菸品，而移由被告機
      關為本件裁處，如此對待弱勢人民，實令人難以置信。
    (二)按菸酒管理法第31條第2 項規定，係指有販賣事實而言，
      自不容僅以留存等待回收之存貨，即可擴張裁認販賣系爭
      菸品。再者，該菸係已下架置放於後櫃中，此有前後照片
      可按，且該員警係由櫃後角落所取出，由(1條) 菸盒所裝
      置之散包菸品5 包，自無陳列販賣之可言，且上開員警員
      警自行擺放後拍照之事實，亦有現場數人可以為證。又對
      警方之不當作為，一般人民通常極不願證明，惟恐受到牽
      扯，惟本件因對弱勢原告極其不公，故證人始願挺身為證
      ，依上在在足證原告被冤栽事實。
    (三)次按，行政罰之處罰，雖不以故意為要件，然其違法事實
      之認定，要不能僅憑片面之臆測，為裁判之基礎，此有行
      政法院62年判字第402 號判例足資參照。倘無證據足資認
      定有堪以構成行政罰或刑罰要件之事實存在，即不得僅以
      推測之詞予人處罰，則為二者所應一致，亦有行政法院75
      年度判字第309 號判例可按。則依上判例足認，行政罰與
      刑法上有法理相近之共通原則。準此，刑法第12條規定，
      行為非出於故意不罰，於本件應有適用，則系爭菸品非陳
      列販賣，乃是置待回收情況，縱退萬步言，未藏於隱密處
      ，亦非販賣之用，自符合上揭不罰要件。又「PALL MALL
      」菸品在市場上屬較滯銷菸品，故原告僅接受菸商新星公
      司寄賣方式，本件原負責本區之業務員余瑞展似因調區域
      離職，而造成銜接上延遲前來回收該謄餘之5 包菸品，則
      該菸有如前述，一直以盒裝放置於後櫃中，並無陳列販賣
      之情。再者，目前市面上菸品數百種，競爭非常激烈，貨
      源充足，菸商均有不限量不限期之回收機制，原告何須販
      賣非高檔且較滯銷之系爭逾期菸品？原處分遽認原告販賣
      逾有效期日菸品，乃屬違反常理更悖於經驗法則之認定。
    (四)被告答辯中提及雖經「函詢海山分局」查復，惟查該分局
      函亦僅含混充數，就該菸拍照擺放位置，究係何人所為以
      及原置放於何處，似避未提及，其文過飾非顯屬執行單位
      之慣性作為，所為績效罔顧事實，殊屬可議。惟被告竟仍
      據為裁罰基礎，對無辜弱勢民眾裁以15萬元之重罰，實情
      何以堪。爰請求撤銷訴願決定及原處分等語。
四、被告則以：
    (一)查海山分局依檢舉於96年9 月18日，在臺北市○○區○○
      街51號原告所經營之303 檳榔店之營業場所開放式玻璃櫥
      架上，查獲陳列販售PALL MALL 菸品5 包，已逾有效期限
      （有效日期分別為2007年1 月及2007年7 月）等情，有臺
      北縣政府查獲違法嫌疑菸酒案件現場處理紀錄表、臺北縣
      政府訪談筆錄、現場照片及查扣菸品附案佐證，事證明確
      。被告依菸酒管理法第31條第2 項、第56條、第58條及菸
      酒查緝及檢舉案件處理作業要點第45點第10款規定，處以
      原告罰鍰15萬元及沒入該菸品，於法並無不合。
    (二)再查，系爭逾期5 包菸品，係置於營業場所後方置物櫃內
      待菸商回收等語。為釐清案情及確認上開菸品現場擺放位
      置，被告乃以96年10月22日府財菸字第09606507800 號函
      詢臺北縣政府警察局海山分局查復，案據該分局以96年10
      月29日北縣府海刑字第0960040148號函復：系爭菸品係於
      原告所經營商店營業範圍內之開放式玻璃櫥架上查獲，明
      顯可見並檢附查緝照片4 幀證明。復參諸原告於96年9 月
      18 日 訪談筆錄自承：系爭菸品係新星有限公司推銷員余
      瑞展所寄賣，每包售價40元等語。是以，原告販售逾期系
      爭菸品之行為甚明，所辯理由，核無足採等情置辯。
五、經查：
    (一)按「菸酒逾有效日期或期限者，不得販賣。」「有下列各
      款情形之一者，處新臺幣5 萬元以上25萬元以下罰鍰…九
      、菸酒業者違反第31條第2 項規定販賣逾有效日期或期限
      之菸酒。…」及「依本法查獲之私菸、私酒、劣菸、劣酒
      …，沒收或沒入之。」菸酒管理法第31條第2 項、第56條
      及第58條分別定有明文。又「依本法第56條第1 項規定裁
      罰之案件，第1 次查獲者，處以新臺幣5 萬元之罰鍰；第
      2 次查獲者，處以新臺幣15萬元罰鍰，第3 次以後查獲者
      ，處以新臺幣25萬元之罰鍰。」亦為菸酒查緝及檢舉案件
      處理作業要點第45點第10款所規定。
    (二)查海山分局依檢舉於96年9 月18日，在臺北市○○區○○
      街51號原告所經營之303 檳榔店之營業場所開放式玻璃櫥
      架上，查獲陳列販售PALL MALL 菸品5 包，已逾有效期限
      （有效日期分別為2007年1 月及2007年7 月），且原告前
      於96 年1月16日經被告菸酒聯合查緝小組會同臺北縣政府
      警察局土城分局員警查獲販售逾期之555 菸品5 包，經被
      告以96 年1月23日府財菸字第09630079000 號裁處書按第
      1 次違規從輕並減輕核處25,000元罰鍰在案等情，有臺北
      縣政府查獲違法嫌疑菸酒案件現場處理紀錄表、原告之訪
      談筆錄、查緝現場照片及被告前揭裁處書附處分卷可稽，
      堪信為真正。故被告以原告販賣系爭逾期菸品，已違反菸
      酒管理法第31條第2 項規定，並審酌原告係第二次經查獲
      ，依同法第56條第1 項第9 款、第58條、菸酒查緝及檢舉
      案件處理作業要點第45點第10款規定，以原處分處原告罰
      鍰15萬元，並沒入系爭違規菸品5 包，於法並無不合。
    (三)原告雖辯稱：系爭逾期5 包菸品，係置於營業場所後方櫃
      內待菸商回收，並非陳列販賣云云，經核與前揭現場查緝
      照片不符；且原告於海山分局警員製作談話筆錄時，經警
      員告以在其店內查獲系爭逾期菸品及販售逾期菸品違反菸
      酒管理法時，原告僅一再主張該菸品為新星有限公司推銷
      員余瑞展寄賣，與該店無關，並無隻字片語提及系爭菸品
      係放置於店內非供販賣之置物櫃中或待該業務員回收非供
      供販等情，此有原處分卷所附前揭原告簽名確認之談話筆
      錄可稽。復參諸原告前因販賣逾期菸品，甫於同年1 月16
      日經被告會同土城分局查獲，並經被告處以罰鍰在案，原
      告對於販售逾期菸品之相關法令及違章構成要件事實應知
      之甚詳，豈會任令警員將其原放置於置物櫃內待菸商回收
      之系爭逾期菸品，重新擺放於其營業之陳列販售櫃內並拍
      照存證，卻未加以制止或提出質疑；甚而於警員對其製作
      訪談筆錄時，亦未就上情為任何主張或要求警員應記明筆
      錄，即在訪談筆錄上簽名，顯違反一般社會常情及經驗法
      則，衡情實難採信。至原告於訴訟中所提張聰海等人名義
      出具之證明書係屬私文書，其形式及實質內容之真正均待
      原告證明，原告並未提出其他具體證據以為證明，尚難僅
      以前上開證明書或該等證人之片面證言，據以推翻本院依
      上開各項證據所得之心證，而為原告有利之認定，原告援
      引主張其無販售系爭逾期菸品云云，即無足採。
六、綜上所述，原告之主張，尚不足採。被告所為上開罰鍰處分
    ，於法並無違誤，訴願決定予以維持，亦無不合，原告仍執
    前詞，訴請撤銷，為無理由，應予駁回。
據上論結，本件原告之訴為無理由，爰依行政訴訟法第233條第1
項、第98條第3項前段，判決如主文。
中    華    民    國    97    年    10    月   31     日
                    臺北高等行政法院第二庭
                                    法  官  蕭惠芳
上為正本係照原本作成。
本件以訴訟事件所涉及之法律見解具有原則性者為限，始得於本
判決送達後20日內向本院提出上訴狀並表明上訴理由，如已於本
判決宣示後送達前提起上訴者，應於判決送達後20日內補具上訴
理由（均按他造人數附繕本），且經最高行政法院許可後方得上
訴。
中    華    民    國    97    年    10    月   31     日
                                    書記官   李淑貞


司法院資訊處製作；財團法人民間司法改革基金會備份。
